臺灣彰化地方法院刑事判決　　　　　　　　　　　　　九十一年度訴字第一號
　　公　訴　人　臺灣彰化地方法院檢察署檢察官
　　被　　　告　甲○○
右列被告因違反台灣地區與大陸地區人民關係條例案件，經檢察官提起公訴（九十年
度偵字第二○五二號），本院判決如左：
    主  文
甲○○共同違反不得使大陸地區人民非法進入臺灣地區之規定，處有期徒刑肆月，如
易科罰金，以參佰元折算壹日。緩刑參年。
    事  實
一、甲○○受綽號「老奸」不詳姓名年籍之成年男子所託．為使大陸女子章鳳蘭（業
    經檢察官為職權不起訴處分）以假結婚之方式非法入境台灣地區，雖明知其與章
    鳳蘭無結婚之真意，仍與綽號「老奸」之男子共同基於使大陸地區人民非法進入
    台灣地區之犯意聯絡，及與綽號「老奸」之男子、章鳳蘭共同基於使公務員為職
    務上不實登載並持以行使之概括犯意聯絡，由綽號「老奸」之男子免費安排甲○
    ○至大陸地區旅遊，再與章鳳蘭會面辦理假結婚。甲○○因而於民國八十九年四
  月二十二日經由綽號「老奸」之男子安排至大陸地區福建省福安市，且於同年五
    月十日與章鳳蘭在福建省寧德地區公證處辦理假結婚手續，再由甲○○持前述兩
    人於欠缺真正結婚之合意下所製作之結婚公證書，及財團法人海峽交流基金會之
    證明書，連續於八十九年六月二十九日至彰化縣鹿港鎮戶政事務所，填具「結婚
    登記申請書」、「身分證變更登記申請書」申請辦理結婚之戶籍登記及甲○○身
    分證配偶欄之變更登記，致使該管公務員將渠等明知為不實之事項登載於職務上
    所掌之公文書（包括戶口名簿、戶籍登記簿、身分證、戶籍登記謄本），而足生
    損害於彰化縣鹿港鎮戶政事務所對於戶政管理之正確性。復於同年七月一日至彰
    化縣警察局鹿港分局頂番派出所，填具內容不實之「大陸地區人民進入台灣地區
    保證書」，致使該管公務員將其明知不實之事項載於該保證書之簽註意見欄上，
    足以生損害於該管公務機關對於具保人管理之正確性。甲○○遂以章鳳蘭來台探
    親之名義，並檢具上開「大陸地區人民進入台灣地區保證書」、甲○○本人之身
    分證、戶籍登記謄本等資料，向內政部警政署入出境管理局申請大陸地區人民來
    台之許可，經承辦公務員為實質審查後，許可核發章鳳蘭之「中華民國台灣地區
    旅行證」。章鳳蘭乃於八十九年八月二十五日搭機至桃園中正機場，而非法進入
    台灣地區。甲○○又於同年十一月二十四日帶同章鳳蘭到頂番派出所辦理流動人
    口登記，致使承辦警員亦陷於錯誤而於流動人口聯單上為不實之登記，足生損害
    於彰化縣警察局鹿港分局頂番派出所對於流動人口管理之正確性。嗣於同年十一
    月二十四日下午十六時三十分許，甲○○與章鳳蘭在內政部警政署入出境管理局
    台中服務處辦理旅行證延期申請手續時，為警盤查始查出上情。
三、案經台中縣警察局烏日分局報請臺灣台中地方法院檢察署檢察官呈請臺灣高等法
　　院台中分院檢察署令轉台灣彰化地方法院檢察署檢察官偵查起訴。
    理  由
一、訊據被告甲○○固坦承由綽號「老奸」之成年男子安排免費至大陸旅遊並結婚，
    惟矢口否認有使大陸地區人民非法來台及使公務員登載不實之犯意，辯稱：當初
    確實是想到大陸娶妻云云。惟查：右述大陸地區人民章鳳蘭非法來台之經過，除
    據被告自承在卷外，並與章鳳蘭於警訊中供述之情節相符，另有戶籍謄本、內政
    部警政署入出境管理局出入境紀錄、大陸地區人民進入台灣地區旅行證申請書影
    本、大陸地區人民進入台灣地區保證書影本、甲○○身分證影本、大陸地區結婚
    證書、財團法人海峽交流基金會之證明書影本、章鳳蘭大陸地區身分證影本、流
    動人口登記聯單收執聯、中華民國台灣地區旅行證、中華民國台灣地區旅行證延
    期申請書影本各一份在卷可稽。被告雖辯稱與章鳳蘭確有結婚之真意，惟其於本
    院審理時自承：「她（章鳳蘭）來台後，在我家住約一星期，便上台北約二個星
    期，後來回來住了兩天，又回去台北，大約隔了一個月才再回來住兩天，又到台
    北去，之後就被查到沒有再回來過…我不知道她住址，但我有打過電話，電話號
    碼我有寫下來，該號碼現在已經打不通了…我不知道章鳳蘭去台北作何事…「老
    奸」介紹我娶太太，然後叫我辦理那些文件，又招待我去大陸玩，但沒有收取任
    何費用…「老奸」是我朋友，認識二、三年，我不知道他正確名字，他住在田尾
    ，但詳細住址我不知道，他沒職業」等語，觀諸被告所述其經由「老奸」安排前
    往大陸娶妻不須支付任何報酬之經過，非但與一般仲介結婚之情形不符，其因此
    更獲得免費大陸旅遊之招待，更與常情相違。倘被告真有與大陸女子章鳳蘭結婚
    之真意，何以於章鳳蘭來台數日後即任其離去且不知其住址，另查被告於本院調
    查時自承與其同居之父母事先均不知其將前往大陸娶妻等情，章鳳蘭於警訊中供
    稱只見過被告父母兩次面，來台後亦未曾辦理婚晏等情，均與常俗相悖。綜上所
    述，被告辯稱當初與章鳳蘭確有結婚之真意云云，顯係卸責之詞，不足採信。本
    件事證明確，被告犯行堪予認定。
二、按臺灣地區人民與大陸地區人民結婚之方式及其他要件，依行為地之規定，臺灣
    地區與大陸地區人民關係條例第五十二條第一項定有明文。是以台灣地區與大陸
    地區人民結婚之法律行為，其成立要件係以大陸地區法律為準據法。又依大陸地
    區現施行之中華人民共和國民法通則第五十八條第一項第四款規定：「惡意串通
    ，損害國家、集體或第三人利益之行為無效。」，可知在大陸地區假結婚亦屬無
    效。查被告甲○○係在臺灣地區設有戶籍之臺灣地區人民，而章鳳蘭為大陸地區
    人民，其二人在大陸地區福建省福安市辦理結婚，目的在於使大陸地區人民章鳳
    蘭得以申請來臺，已如前所述，則二人所為乃係惡意串通之行為，揆諸大陸地區
    上開法律規定，該結婚行為亦應屬無效。
三、再按大陸地區人民非經主管機關許可，不得進入臺灣地區，臺灣地區與大陸地區
    人民關係條例第十條第一項定有明文，而大陸地區人民，其父母、配偶或子女在
    臺灣地區設有戶籍者，得申請進入臺灣探親，大陸地區人民進入臺灣地區許可辦
    法第三條第一項第三款亦規定甚明，被告甲○○與綽號「老奸」之男子為達到使
    大陸地區人民被告章鳳蘭得依上開規定入境臺灣地區之目的，由被告甲○○與章
    鳳蘭虛偽辦理結婚，並以此為由申請來臺，非但其結婚無效，且渠等係以徒具外
    觀合法形式之結婚，藉以規避對大陸地區人民進入臺灣地區之管制，自仍屬非法
    之入境。核被告所為，係犯刑法第二百十六條、第二百十四條之行使使公務員登
    載不實文書罪，又其使大陸地區人民非法進入臺灣地區，係違反臺灣地區與大陸
    地區人民關係條例第十五條第一款之規定，應依同條例第七十九條第一項之罪論
    處。被告與綽號「老奸」之男子間，就使大陸人民非法進入臺灣地區之犯行，互
    有犯意聯絡與行為分擔，為共同正犯；又被告與綽號「老奸」之男子及大陸地區
    人民章鳳蘭間，就行使使公務員登載不實文書之犯行，互有犯意聯絡及行為之分
    擔，亦為共同正犯。被告所犯使公務員登載不實之低度行為，為行使之高度行為
    所吸收，不另論罪。至被告先後多次行使使公務員登載不實文書之犯行，其時間
    緊接，犯罪構成要件相同，顯係基於概括之犯意為之，為連續犯，應論一罪，並
    依法加重其刑。又被告所犯上開二罪（使大陸人民非法進入台灣地區罪及使公務
    員登載不實罪）間，互有方法與結果之牽連犯關係，為牽連犯，依刑法第五十五
    條之規定，應從一重之臺灣地區與大陸地區人民關係條例第七十九條第一項之罪
    論處。爰審酌被告前述犯罪行為對於國家戶政及治安管理上所造成之危害，及其
    犯後矢口否認犯行之態度等一切情狀，量處如主文所示之刑，並諭知易科罰金之
    折算標準。另查被告前未曾受有期徒刑以上刑之宣告，有台灣高等法院被告前案
    紀錄表一紙在卷可參，歷此事件應知所警惕，信無再犯之虞，爰宣告緩刑三年，
    以啟自新。
四、又被告行為後，刑法第四十一條業已於九十年一月四日修正，並於九十年一月十
    日經總統公布，於九十年一月十二日生效，修正前刑法第四十一條係規定：「犯
    最重本刑為三年以下有期徒刑以下刑之罪，而受六月以下有期徒刑或拘役之宣告
    ，因身體、教育、職業或家庭之關係，執行顯有困難，得以一元以上三元以下折
    算一日，易科罰金」，修正後則改為：「犯最重本刑為五年以下有期徒刑以下之
    刑之罪，而受六個月以下有期徒刑或拘役之宣告，因身體、教育、職業、家庭之
    關係或其他正當事由，執行顯有困難者，得以一元以上三元以下折算一日，易科
    罰金。但確因不執行所宣告之刑，難收矯正之效，或難以維持法秩序者，不在此
    限。」，經新舊法比較，修正之新法較有利於被告，依刑法第二條第一項前段之
    規定，應適用裁判時之新法，併予諭知易科罰金之折算標準。
五、公訴意旨另以：被告持結婚證明書向入出境管理局，以其配偶名義為章鳳蘭聲請
    來台探親，使承辦人員陷於錯誤，將此不實事項登載於掌管之文書上並核發「中
    華民國台灣地區旅行證」予章鳳蘭持以入境，足生損害於入出境管理局對於入出
    境業務之正確性，因認被告此部分另共同犯有刑法第二百十六條、第二百十四條
    之行使使公務員登載不實罪嫌等語，固非無見，惟查：刑法第二百十四條所謂使
    公務員登載不實事項於公文書罪，須一經他人之聲明或申報，公務員即有登載之
    義務，並依其所為之聲明或申報予以登載，而屬不實之事項者，始足構成，若其
    所為聲明或申報，公務員尚須為實質之審查，以判斷其真實與否，始得為一定之
    記載者，即非本罪所稱之使公務員登載不實，此經最高法院著有七十三年台上字
    第一七一○號判例可資參佐。另按大陸地區人民，須經主管機關許可始得進入臺
    灣地區，台灣地區與大陸地區人民關係條例第十條第一項定有明文，而主管機關
    內政部亦訂定「大陸地區人民進入台灣地區許可辦法」以資規範，從而大陸地區
    人民申請進入台灣地區，其申請入境之事由是否屬實，主管機關應為實質審查，
    以判斷其真實與否，並非一經聲明，即有登載之義務。是以渠等以不實之事由，
    申請入境台灣地區，既須經主管機關為實質之審查以為准駁之決定，縱主管機關
    疏於審查，致使矇混通過，准許入境，然揆之上開判例意旨，亦難認被告所為，
    已合於刑法第二百十四條使公務員登載不實罪之要件，是此部分被告所為，尚不
    成立刑法第二百十六條、第二百十四條之行使使公務員登載不實罪，惟因公訴意
    旨認被告此部分之犯行與前開有罪部分有連續犯之裁判上一罪關係，而提起公訴
    ，故就此部分毋庸另為無罪之諭知，附此敘明。
據上論斷，應依刑事訴訟法第二百九十九條第一項前段，臺灣地區與大陸地區人民關
係條例第七十九條第一項，刑法第十一條前段、第二條第一項前段、第二十八條、第
五十六條、第二百十六條、第二百十四條、第五十五條、第四十一條第一項前段、第
七十四條第一款，罰金罰鍰提高標準條例第一條前段、第二條，判決如主文。
本案經檢察官賴志盛到庭執行職務。
中　　　華　　　民　　　國　　　九十一　　　年　　　五　　　月　　九　　日
                                臺灣彰化地方法院刑事第三庭
                                    審判長法官
                                    法      官
                                    法      官
右正本證明與原本無異。
參考法條：
刑法第二百一十四條
(使公務員登載不實罪)
明知為不實之事項，而使公務員登載於職務上所掌之公文書，足以生損害於公眾或他
人者，處三年以下有期徒刑、拘役或五百元以下罰金。
刑法第二百一十六條
(行使偽造變造或登載不實之文書罪)
行使第二百十條至第二百十五條之文書者，依偽造、變造文書或登載不實事項或使登
載不實事項之規定處斷。
臺灣地區與大陸地區人民關係條例第七十九條第一項
違反第十五條第一款規定者，處五年以下有期徒刑、拘役或科或併科新台幣五十萬元
以下罰金。
臺灣地區與大陸地區人民關係條例第十五條第一款
左列行為不得為之：
一　使大陸地區人民非法進入臺灣地區。
